臺灣苗栗地方法院民事判決　　　　　　　 95年度訴字第472號
原　　　告　丙○○
訴訟代理人　丁○○
被　　　告　甲○○
訴訟代理人　李文傑律師
複 代 理人　乙○
上列當事人間請求確認土地抵押權不存在等事件，本院於民國96
年3 月21日言詞辯論終結，判決如下：
    主    文
確認被告對於原告於民國九十五年九月十二日就原告所有如附表
所示之不動產所設定之抵押債權，於超過新臺幣貳佰萬元之債權
額及違約金債權不存在。
原告其餘之訴駁回。
訴訟費用由被告負擔三分之一，餘由原告負擔。
    事實及理由
壹、程序部分：
    按確認法律關係之訴，非原告有即受確認判決之法律上利益
    者，不得提起之，民事訴訟法第247 條第1 項前段定有明文
    ；而所謂即受確認判決之法律上利益，係指法律關係之存否
    不明確，原告主觀上認其在法律上之地位有不安之狀態存在
    ，且此種不安之狀態，能以確認判決將之除去者而言，若縱
    經法院判決確認，亦不能除去其不安之狀態者，即難認有受
    確認判決之法律上利益，有最高法院52年臺上字第1240號判
    例可資參照。查本件原告主張未向被告借款，亦未以附表所
    示4 筆土地設定抵押權作為上開借款之擔保，乃訴請確認前
    開抵押權不存在，業據被告所否認，則兩造對於該抵押權存
    否之法律關係顯有爭執，是該法律關係已有不明確之狀態，
    且該法律關係之不明確之狀態，不但影響原告所有如附表所
    示4 筆土地之價值，亦可能造成該4 筆土地受有查封拍賣之
    危險，此一法律上之不安危險狀態，得以本件確認判決將之
    除去，揆諸前揭法律規定及說明，原告提起本件確認訴訟，
    請求確認附表所示4 筆土地之抵押權不存在，應有確認利益
    ，合先敘明。
貳、實體部分：
一、原告起訴主張：
  (一)附表所示4 筆土地為原告所有，從未設定抵押權與他人，惟
    原告前向苗栗縣竹南地政事務所申請土地謄本，赫然發現附
    表所示4 筆土地於民國95年9 月12日已為被告設定抵押權登
    記（以下簡稱系爭抵押權），嗣再向上開地政事務所申請調
    閱相關土地登記申請文件，始知附表所示4 筆土地係擔保原
    告向被告之新台幣（下同）300 萬元之消費借貸，而消費借
    貸係當事人一方移轉金錢或其他代替物之所有權於他方，而
    約定他方以種類、品質、數量相同之物返還之契約。因此，
    原告既未向被告借得上開款項，自應由被告就已交付借款之
    事實，負舉證之責。
  (二)又兩造間自始無消費借貸關係存在，則系爭抵押權因無主債
    權之存在而失所附麗，況系爭抵押權係於未經原告同意之情
    形下，由被告擅自設定。因此，系爭抵押權之存在，顯妨害
    原告所有權之行使，原告自得訴請確認系爭抵押權不存在，
    並請求塗銷系爭抵押權登記，爰依民法第767 條之規定，提
    起本訴，並聲明：(1)確認被告於95年9 月12日就原告所有如
    附表所示之不動產，所設定抵押債權300 萬元及利息、違約
    金債權不存在；(2)被告應將原告所有如附表所示之不動產，
    於95年9 月12日以苗栗縣竹南地政事務所95年南地所資字第
    089540號所設定之抵押權登記予以塗銷。
二、被告則以原告與訴外人戊○○、證人己○○於95年9 月8 日
    共同前往被告處所向被告借款，並由渠等於同日簽發到期日
    為95年10月8 日、票據號碼：NO508572、票面金額300 萬元
    ，並免除作成拒絕證書之本票乙紙（下稱系爭本票），交付
    被告收執，並以原告所有如附表所示之4 筆土地設定300 萬
    元之抵押權與被告，作為上開200 萬元借款之擔保，被告於
    當日即交付戊○○現金150 萬元，並與戊○○共同前往徐定
    禎代書事務所，委任代書徐定禎辦理上開抵押權設定登記事
    宜，又於同年月11日再交付現金50萬元與戊○○。準此，原
    告既於系爭本票之發票人欄蓋章，並同意以附表所示4 筆土
    地擔保戊○○之上開借款，兩造間即有債權債務關係存在，
    當無所謂抵押權不存在可言等語置辯，並聲明請求駁回原告
    之訴。
三、查附表所示4 筆土地為原告所有，其土地上於民國95年9 月
    12日以被告登記為抵押權利人等事實，為兩造所不爭執，復
    有原告提出之土地登記謄本在卷可稽，及本院依職權向苗栗
    縣竹南地政事務所調得系爭抵押權登記資料核閱屬實無訛，
    自堪信為真實。
四、按當事人主張有利於己之事實者，就其事實有舉證之責任，
    民事訴訟法第277 條前段定有明文。又確認法律關係不存在
    之訴，如被告主張其法律關係存在時，應由被告負舉證責任
    ，最高法院著有42年度台上字第170 號判例可資參照。準此
    ，本件原告主張其未曾向被告借款及未同意提供如附表所示
    4 筆土地作為上開借款擔保之事實，既為被告所否認，此一
    消極事實，依前開說明，自應由被告就兩造間有200 萬元之
    消費借貸法律關係存在及原告同意提供如附表所示4 筆土地
    作為前開借款擔保之事實，負舉證之責。經查：
  (一)被告辯稱於95年9 月8 日交付戊○○現金150 萬元，同年月
    11日再交付現金50萬元之事實，業據其提出新竹國際商業銀
    行頭份分行存摺為證（見本院95年度訴字第472 號卷第48-4
    9 頁），核與證人己○○到院證稱：當天拿到150 萬元，其
    他的錢就隔天再去拿，整個借貸是200 萬元等語（見同上卷
    第52頁）相符，足證被告確有交付系爭200 萬元借款與戊○
    ○。
  (二)原告雖非直接取得系爭200 萬元之人，然詳觀原告於系爭本
    票發票人欄之簽名、蓋章可知（見同上卷第32頁），原告確
    曾與戊○○共同簽發系爭本票，而在票據上簽名者，依票上
    所載文義負責，二人以上共同簽名時，應連帶負責，票據法
    第5 條定有明文。是以，參酌上開說明，原告應與戊○○、
    己○○共同負發票人給付票款之責任，而戊○○向被告借得
    之系爭200 萬元借款亦係由己○○負責與被告聯絡，亦據證
    人己○○證述在卷（見同上卷第52頁），足認原告、戊○○
    與被告間原素不相識，而被告為求該筆借款獲得足夠之擔保
    ，要求原告與戊○○共同簽發系爭本票，亦與常情相符。
  (三)再者，如有用印章代簽名者，其蓋章與簽名生同等效力，民
    法第3 條第2 項規定明確，是系爭200 萬元借款雖為戊○○
    取得，惟原告既願於系爭本票之發票人欄蓋用與辦理抵押權
    登記時所出具之印鑑章（同上卷第29、32頁），顯然原告願
    擔任戊○○對於被告系爭200 萬元借款之連帶保證人無疑，
    而原告既願擔任系爭200 萬元借款之連帶保證人，系爭200
    萬元借款自存於兩造間。此外，原告復未提出其他證據證明
    系爭本票非伊所簽發，足證兩造間確存有200 萬元消費借貸
    法律關係。從而，兩造間既僅存有200 萬元之消費借貸法律
    關係，且細繹抵押權設定契約書之記載（同上卷第24頁），
    兩造間僅約定違約金係「依照各個債務契約所約定之清償日
    期」，未約定利息與遲延利息，是以，原告訴請確認上開抵
    押債權於超過債權額200 萬元之部分及違約金債權不存在，
    即屬有據，應予准許，逾此部分，為無理由，應予駁回。
  (四)又兩造間有債權額為300 萬元之抵押權設定，業據本院依職
    權向苗栗縣竹南地政事務所調閱抵押權設定之相關資料，有
    該地政事務所95年12月19日南地所一字第0950012686號函在
    卷可按（見本院95年度訴字第472 號卷第20-29 頁），詳閱
    該函所附之土地登記申請書、抵押權設定契約書、原告丙○
    ○之身分證、戶口名簿及印鑑證明等文件可知，上開文件為
    辦理抵押權設定所必備之重要文件，缺一不可，原告於辦理
    系爭抵押權登記時提出上開文件，已足認定系爭抵押權之設
    定應經原告授權及同意，再參以証人己○○證稱：戊○○於
    洽談借款時有出示原告所有之不動產登記謄本，伊為確認該
    文件為原告同意擔任戊○○借款擔保之用，有向原告查證屬
    實，印章是原告交給戊○○，且同意戊○○蓋章（同上卷第
    52頁），原告亦知道錢為戊○○所借等語（同上卷第53頁）
    ，足認原告確實就戊○○對於被告之系爭200 萬元借款，同
    意提供附表所示4 筆土地設定抵押供為擔保。
  (五)原告雖主張伊不清楚整個借貸過程，惟證人己○○證述：借
    款當天，伊與原告、戊○○一同前往被告處所（同上卷第52
    頁），且當天早上，因原告未帶印鑑證明又再折返，並於頭
    份鎮上之三角公園用餐時，原告有質疑何以借款20 0萬元卻
    設定為300 萬元，伊遂告知多出來的避免日後有強制執行費
    用、利息及違約金（同上卷第53頁）等語以觀，顯然原告尚
    非不明本件借貸經過。此外，原告復未舉證證明其意思表示
    有錯誤、被詐欺或被脅迫等情形，本院自無從為有利於原告
    之認定。基此，被告辯稱原告同意提供附表所示4 筆土地作
    為擔保戊○○向被告借貸系爭200 萬元借款之事實，應屬可
    取。
五、綜上所述，原告就訴外人戊○○向被告借貸系爭200 萬元款
    項之事實，除與戊○○、己○○共同簽發系爭本票外，復同
    意提供附表所示4 筆土地作為戊○○向被告借貸系爭200 萬
    元借款之擔保，而原告或戊○○復已收受被告所交付之200
    萬元借款，該筆借款迄未清償，而系爭抵押權又從屬於系爭
    200 萬元借款債權而存在。是以，兩造間既僅存有200 萬元
    之消費借貸法律關係，且於抵押權設定契約書僅就違約金部
    分有記載，則原告請求確認伊所有如附表所示4 筆土地所設
    定之抵押債權於超過債權額200 萬元之部分及利息債權不存
    在，為有理由，應予准許。惟兩造間既存有200 萬元之消費
    借貸法律關係，且現行土地登記實務上復無法就該抵押權登
    記為部分塗銷，則原告訴請塗銷伊所有如附表所示4 筆土地
    ，於95年9 月12日以苗栗縣竹南地政事務所95年南地所資字
    第089540號所設定之抵押權登記，為無理由，應予駁回。
六、本件事證已臻明確，兩造其餘攻擊防禦方法及所舉證據，經
    審酌結果，於本件判決結論均無影響，爰不一一論述，附此
    敘明。
七、據上結論：本件原告之訴為無理由，依民事訴訟法第79條、
    ，判決如主文。
中　　華　　民　　國　　96　　年　　3 　　月　　30　　日
                  民事庭法　官　吳振富
以上正本係照原本作成
如對本判決上訴，須於判決送達後20日內向本院提出上訴狀
                        書記官　黃麗靜
中　　華　　民　　國　　96　　年　　3 　　月　　30　　日
附表：
┌─┬────────────────────┬─┬──────┬──┬────┬───────────┐
│編│　　　土　　　地　　　坐　　　落        │地│　面   　積 │權利│權利價值│                      │
│　├───┬────┬───┬───┬───┤  │ 　         │    │        │共  同  擔  保  地  號│
│號│縣　市│鄉鎮市區○　段  ○○段  │地號  │目│（平方公尺）│範圍│(新台幣)│                      │
│  │      │        │      │      │      │  │            │    │        │                      │
├─┼───┼────┼───┼───┼───┼─┼──────┼──┼────┼───────────┤
│1 │苗栗縣│ 後龍鎮 ○○○段│後壁厝│290   │田│    271     │ 全 │ 300萬元│同段290-2 、291 地號、│
│  │      │        │      │      │      │  │            │    │        │同段社小段240-1 地號  │
├─┼───┼────┼───┼───┼───┼─┼──────┼──┼────┼───────────┤
│2 │苗栗縣│ 後龍鎮 ○○○段│後壁厝│290-2 │田│    889     │ 全 │ 300萬元│同段290、291 地號、同 │
│  │      │        │      │      │      │  │            │    │        │段社腳小段240-1 地號  │
├─┼───┼────┼───┼───┼───┼─┼──────┼──┼────┼───────────┤
│3 │苗栗縣│ 後龍鎮 ○○○段│後壁厝│291   │建│    780     │ 全 │ 300萬元│同段290 、290-2地號、 │
│  │      │        │      │      │      │  │            │    │        │同段社腳小段240-1 地號│
├─┼───┼────┼───┼───┼───┼─┼──────┼──┼────┼───────────┤
│4 │苗栗縣│ 後龍鎮 ○○○段│ 社腳 │240-1 │田│    728     │ 全 │ 300萬元│同段後壁厝小段290、290│
│  │      │        │      │      │      │  │            │    │        │-2 、291地號          │
└─┴───┴────┴───┴───┴───┴─┴──────┴──┴────┴───────────┘
